【裁判字號】    89,訴,3886
【裁判日期】    900815
【裁判案由】    分割共有物
【裁判全文】
臺灣台中地方法院民事判決  八十九年度訴字第三八八六號
    原      告  乙○○
    被      告  甲○○
    被      告  丙○○○
    被      告  丁○○
右當事人間請求分割共有物事件，本院判決如左：
    主      文
兩造共有之坐落台中縣清水鎮○○段第一０六四地號、地目建、面積三百八十三平方
公尺土地，應予分割如附圖一丙案所示，即Ｆ２部分面積一百一十七平方公尺土地由
原告乙○○單獨取得；Ｇ２部分面積一百四十九平方公尺土地由被告丙○○○、丁○○共同取得，並各按應有部分二百八十七分之一百四十四、二百八十七分之一百四十
三維持共有；Ｈ２部分面積一百一十七平方公尺土地由被告甲○○單獨取得。
訴訟費用由兩造各按應有部分比例負擔。
    事      實
甲、原告方面：
一、聲明：如主文所示。
二、陳述：
（一）緣坐落台中縣清水鎮○○段第一０六四地號、地目建、面積三百八十三平方公
      尺土地（下稱系爭土地）為兩造所共有，其中原告應有部分為七百三十七分之
      二百二十五，被告甲○○應有部分為七百三十七分之二百二十五，被告丙○○○應有部分為七百三十七分之一百四十四，被告丁○○應有部分為七百三十七
      分之一百四十三。因系爭土地並無依物之使用目的不能分割或契約定有不分割
      之期限等情事，且兩造間又無法以協議定分割之方法，為此爰依法提起本訴，
      准判決如訴之聲明。
（二）另被告甲○○在系爭土地上即如附圖一丙案所示Ｈ２部分土地上已建有一合法
      鋼筋水泥建物，被告丙○○○、丁○○則無建物於其上，且原告如能於分割後
      取得如附圖一丙案所示Ｆ２部分之土地，則可將該部分土地作為私設通路連接
      於另請求分割之同段第一０五九地號分割後所取得之土地，或將該Ｆ２部分土
      地與同段第一０五九地號所分得之土地合併申請建築執照以興建房屋，俾免原
      告就另案分割同段第一０五九地號土地後所分得之土地因未能連接道路，無法
      申請指定建築線及建築執照，致永遠無法為通常之建屋使用。
三、證據：提出地籍圖影本乙份、土地謄本影本乙份為證，並聲請本院至現場履勘，
    及囑託台中縣清水地政事務所人員至現場測量。
乙、被告方面：
壹、被告甲○○部分：
一、聲明：
（一）原告之訴駁回。
（二）請求准將系爭土地分割，其分割方法如附圖二所示，即Ａ部分土地寬度為五公
      尺，由原告乙○○、被告甲○○共同取得，並各按應有部分之比例保持共有；
      Ｂ部分土地由原告乙○○單獨取得；Ｃ部分土地由被告丙○○○、丁○○共同
      取得，並各按應有部分維持共有；Ｄ部分土地由被告甲○○單獨取得（實際面
      積均以實測後為準）。
二、陳述：
    主張系爭土地應依如附圖二所示之分割方案分割，以利於與另案分割之同段第一
    ０五九地號土地分割後所取得之土地配合使用。
三、證據：提出分割方案圖影本乙份為證。
貳、被告丙○○○、丁○○部分：
一、聲明：如主文所示。
二、陳述：同意依原告所主張之分割方法分割，並願意在分割後繼續維持共有。
丙、本院依職權調取本院八十九年度重訴字第六八八號分割共有物事件卷宗參考。
    理      由
一、本件原告起訴主張系爭土地為兩造所共有，其中原告應有部分為七百三十七分之
    二百二十五，被告甲○○應有部分為七百三十七分之二百二十五，被告丙○○○
    應有部分為七百三十七分之一百四十四，被告丁○○應有部分為七百三十七分之
    一百四十三，又兩造就系爭土地並無不分割之約定，而依其物之使用目的，亦無
    不能分割之情形，且經會商多次均無法達成協議分割，另被告甲○○在如附圖一
    所示Ｈ２部分土地上建有一合法、供自住用之鋼筋水泥建物之事實，業據提出地
    籍圖謄本、土地謄本（均係影本）各乙份為證，且為被告所不爭執，自堪信為真
    實。
二、按除因物之使用目的不能分割或契約定有不分割之期限外，各共有人得隨時請求
    分割共有物，共有物之分割方法不能協議決定者，法院得因任何共有人之聲請，
    以原物分割各共有人，民法第八百二十三條第一項、第八百二十四條二項第一款
    分定有明文。本件兩造共有之土地地目為建，並非不能分割，且兩造間亦未訂有
    不分割之協議，為兩造所不爭執，兩造既不能以協議方式分割共有物，則原告依
    共有物分割請求權，訴請分割系爭土地，於法自屬有據，應予准許。
三、再按分割共有物之方法，宜斟酌土地之形狀、經濟效用，並顧及公平因素，有最
    高法院六十九年度台上字第三五０號判決可資參照。本件依兩造所主張之分割方
    案如附圖一、二所示，共計有三分割方案，被告甲○○原主張依如附圖一乙案所
    示之分割方案分割，嗣又改主張應依如附圖二所示之方案分割，原告則主張應依
    如附圖一丙案所示之分割方案分割，茲審酌該上開分割方案，分析如下：
（一）查系爭土地之地目為建，並呈一三角形，且與另一原告與被告甲○○均屬共有
      人之同段第一０五九地號土地相鄰，目前系爭土地自最北邊起算有三間瓦房，
      屋齡超過五十年，又被告甲○○在系爭土地之最南邊建有一四層樓鋼筋水泥建
      築物供居住用，旁邊並增建一置物間，並與瓦房相連，均面臨三十公尺之鎮○
      路等情，有土地登記謄本一份在卷可稽，並經本院至現場勘驗屬實，有本院九
      十年二月八日勘驗筆錄附卷可考，復經台中縣清水地政事務所人員測繪鑑定圖
      在卷足憑。因原告與被告甲○○均為系爭土地之共有人，復為與系爭土地相鄰
      之同段第一０五九地號土地之共有人，且被告甲○○亦已起訴請求分割該第一
      ０五九地號土地，並經本院審理在案（八十九年重訴字第六八八號），則本院
      在定本件系爭土地之分割方法時，自應首先考量與該第一０五九地號土地分割
      後兩造所分得之土地能合併使用，並能兼顧兩造之利益為原則，以期均能充分
      利用分割後之土地，而達分割共有物之目的。
（二）在如附圖一乙案所示之分割方法，其中Ａ１部分係供作道路使用，寬度僅為四
      公尺，然按建築技術規則建築設計施工編第二條第一項第三款係規定：基地內
      私設通路之寬度，在長度大於二十公尺者為五公尺。因此分割方案中該部分道
      路之長度（連同同段第一０五九地號土地所分割之Ｅ１部分）約有三十三公尺
      ，依規定留作道路使用之寬度應為五公尺，故此分割方案所留作道路之寬度即
      與建築技術規則建築設計施工編第二條第一項第三款之規定不符，此顯會造成
      同段第一０五九地號土地分割後取得該方案所示之Ｇ１或Ｆ１部分土地之共有
      人，均無法充分利用所分得之土地，且此分割方案為兩造所不採，是此分割方
      法並不足取。
（三）又依被告甲○○所主張之分割方案，附圖二所示Ａ部分土地仍由原告及被告甲○○維持共有，被告甲○○係主張此部分土地應與伊主張同段第一０五九地號
      土地分割後之如附圖二Ｅ部分土地合併供作道路使用，惟若依被告甲○○在請
      求分割同段第一０五九地號土地（八十九年度重訴字第六八八號）事件中所提
      出之分割方案分割，該第一０五九地號土地在分割後，共有人共有之Ｅ部分土
      地面積仍占該第一０五九地號土地總面積約近五分之一，並不能達到分割共有
      物係以消滅共有關係之目的；況該第一０五九地號土地，若採取被告甲○○所
      主張之分割方案，則原告乙○○及訴外人周佳霖在第一０五九地號土地分割後
      所分得之土地並非完體，縱其二人於本件系爭土地分割後取得如附圖二所示之
      Ｂ部分土地，亦因Ａ部分仍與被告甲○○共有，而不利於分割後所取得之土地
      之整體利用，綜觀被告甲○○就系爭土地及同段第一０五九地號土地所提出之
      分割方案，均僅有利於被告甲○○一人，而對原告並無利益可言，故被告甲○○所提之分割方案顯屬不公。
（四）另本件若採原告所主張如附圖一丙案所示之分割方案分割，因系爭土地僅分割
      為三部分，已較被告甲○○所主張將系爭土地分割為四部分更符合分割共有物
      之目的。又採原告所主張如附圖一丙案所示之分割方案分割後，原告所取得之
      Ｆ２部分土地，即能與相連之第一０五九地號土地分割後所分得之Ａ２、Ｄ２
      部分土地合併使用，則原告在該第一０五九地號土地上（即附圖一丙案Ｂ２部
      分）所建有之供自住之未經保存登記之三層樓鋼筋水泥建物，即可因補正建照
      而免遭拆除。另在此分割方案中，被告甲○○在Ｈ２部分土地上已建有一合法
      之四層樓鋼筋水泥建物，且被告甲○○亦同意分割後取得該建物所在部分之土
      地，且依原告在第一０五九地號土地分割時所主張之分割方法，被告甲○○在
      第一０五九地號土地分割後係取得如附圖一丙案所示Ｅ２部分土地，因Ｅ２部
      分土地已與本件被告甲○○所分得之建有四層樓鋼筋水泥建物之土地（即附圖
      一丙案Ｈ２部分土地）相連接，是原告分割所取得該Ｅ２部分土地，即可經由
      目前居住之房屋所在之如附圖一Ｈ２所示之土地同往三十公尺之鎮政路，則被
      告甲○○在系爭土地及該第一０五九地號土地分割後，對所分得之土地之利用
      尚能整體規劃，並無不利益之處。另參之被告丙○○○、丁○○均同意原告所
      主張之分割方案，且在分割後同意取得Ｇ２部分土地，是以，本件原告主張之
      方案較能符合各共有人之利益。
四、綜上所述，本院審酌上開各情，並斟酌系爭土地使用現況、經濟效用、全體共有
    人之利益、兩造之分割意見等項因素，且參酌被告丙○○○、丁○○二人均陳明
    在分割後願繼續保持共有等情，如將系爭土地依如附圖二所示之分割方案分割，
    因無法兼顧原告之利益，且亦造成原告取得分割後之土地無法合併使用，且亦無
    法充份發揮系爭土地分割後之最大效用，故該分割方案並不足採。而如採取如附
    圖一丙案所示之分割方法分割，因各共有人均得充分使用所分得之土地，原告與
    被告甲○○均可與相鄰之同段第一０五九地號土地分割後所取得之土地合併使用
    ，對於各共有人日後規劃使用分割後之土地最為有利，且各共有人分得之土地均
    有適宜之道路對外連絡至三十公尺之鎮政路，交通狀況並無不便之處，無論就經
    濟性、安全性、公平性及整體性而言，均對兩造共有人最為有利，是本件應依原
    告主張如附圖一丙案所示之分割方法分割最為公允及適當。
五、末按分割共有物事件，本質上並無訟爭性，兩造本可互換地位，由任一共有人起
    物訴訟，於法院准予分割，原告之訴為有理由時，仍應由兩造依系爭土地應有部
    訴請求分割，均無不可，故勝訴當事人之訴訟行為，自非為伸張或防衛權利所必
    要者，訴訟費用宜由各當事人各依應有部分比例分擔，併此敘明。
六、據上論結，本件原告之訴為有理由，依民事訴訟法第三百八十五條第一項前段、
    第七十八條、第八十一條第二款、第八十五條第一項但書，判決如主文。
中      華      民      國    九十      年      八      月     十五     日
                                臺灣台中地方法院民事第四庭
~B法      官  王世華
右為正本係照原本作成
如對本判決上訴，須於判決送達後廿日內向本院提出上訴狀
中      華      民      國    九十      年      八      月     十五     日
~B法院書記官


司法院資訊處製作；財團法人民間司法改革基金會備份。
